臺灣板橋地方法院刑事判決　　　　　　　96年度易字第1552號
公　訴　人　臺灣板橋地方法院檢察署檢察官
被　　　告　甲○
上列被告因重利案件，經檢察官提起公訴（96年度偵字第92號）
，本院受理後被告為有罪之陳述，裁定依簡式審判程序，判決如
下：
    主  文
甲○乘他人急迫貸以金錢，而取得與原本顯不相當之重利，處有
期徒刑參月，如易科罰金，以銀元佰元即新臺幣玖佰元折算壹
日。扣案之協議書及乙○○之身分證影本各壹紙及行動電話（內
含門號0000000000號之SIM 卡）壹支，均沒收。
    事實及理由
一、甲○因明知乙○○需款孔急，竟為貪圖賺取高額利息，於民
    國95年6 月27日，基於乘他人急迫貸以金錢而取得與原本顯
    不相當重利之犯意，以所有之門號0000000000號行動電話作
    為聯絡工具，與乙○○相約在臺北縣三重市○○街35巷7 號
    前，借款新臺幣（下同）3 萬元予乙○○，並約定借款時先
    預扣6 千元之利息，並以每3 天為1 期，每期還款3 千元，
    共分10期償還（亦即月息20分，換算年息約為240 分），而
    以此方式收取與原本顯不相當之利息，同時要求乙○○簽立
    協議書並提供身分證影本各1 紙，且簽立相當借款數額之本
    票1 紙，作為債務之擔保。嗣於95年12月13日21時許，在臺
    北縣三重市○○○路281 號「真鍋咖啡館」前為警查獲，並
    在甲○所有之機車置物箱內扣得上開乙○○所簽發之本票1
    張、協議書1 份、身分證影本1 張及上開門號0000000000號
    行動電話1 支（含SIM 卡1 張），始查悉上情。
二、證據：
(一)被告甲○於本院審理時之自白。
(二)被害人乙○○於警詢、偵查中之指述。
(三)扣案之被害人乙○○所簽發之本票、協議書、身分證影本各
    1 張及門號0000000000行動電話1 支。
三、查被告行為後，刑法業於94年2 月2 日修正公布，95年7 月
    1 日起施行，其中與本件有關部分之第2 條（新舊法比較）
    、第41條（易科罰金）均業已修正。按「行為後法律有變更
    者，適用行為時之法律，但行為後之法律有利於行為人者，
    適用最有利於行為人之法律」，修正後刑法第2 條第1 項定
    有明文。此條規定係規範行為後法律變更所生新舊法律比較
    適用之準據法，本身尚無新舊法比較之問題，於新法施行後
    ，應一律適用新法第2 條第1 項之規定，為「從舊從輕」之
    比較，先予敘明。再按本次法律變更，比較時應就罪刑有關
    之共犯、未遂犯、想像競合犯、牽連犯、連續犯、結合犯，
    以及累犯加重、自首減輕暨其他法定加減原因（如身分加減
    ）與加減例等一切情形，綜其全部罪刑之結果而為比較（詳
    最高法院95年度第8 次刑事庭會議決議意旨）。茲就本件新
    舊法比較結果說明如下：
(一)修正刑法係自95年7 月1 日起施行，在此之前，刑法分則編
    有關罰金刑之貨幣單位係銀元；且依刑法分則編應處罰金者
    ，應適用罰金罰鍰提高標準條例第1 條、第4 條之規定，亦
    即應按各該具體條文制定或修正之時間先後，定其提高之倍
    數。惟被告行為後，刑法施行法增訂第1條之1，於95年6 月
    14日經總統公布，並自同年7 月1 日起施行；該條規定：「
    中華民國94年1 月7 日刑法修正施行後，刑法分則編所定罰
    金之貨幣單位為新臺幣。94年1 月7 日刑法修正時，刑法分
    則編未修正之條文定有罰金者，自94年1 月7 日刑法修正施
    行後，就其所定數額提高為30倍。但72年6月26日至94年1月
    7 日新增或修正之條文，就其所定數額提高為3 倍」。亦即
    自95年7 月1 日起，刑法分則編所定罰金之貨幣單位，由原
    來之銀元改為新臺幣；且94年1 月7 日刑法修正時，刑法分
    則編未修正之條文定有罰金者，自95年7 月1 日起，有關罰
    金之數額提高為30倍。查刑法第344 條之罪有罰金刑之處罰
    ，且自24年7 月1 日施行後即未再修正，依增訂刑法施行法
    第1條之1之規定，其罰金以新臺幣為單位，數額應提高30倍
    。此規定因屬前揭罰金罰鍰提高標準條例第1 條但書所稱之
    「法律已依一定比率規定罰金或罰鍰之數額或倍數」，自應
    優先適用，另修正後刑法第33條第5 款亦已將罰金刑調整為
    新臺幣1,000 元以上，以百元計算，故依前述標準換算後，
    上開法條之罰金刑度部分已變更為「新臺幣30,000元以下，
    新臺幣1,000 元以上」，然依被告行為時之刑罰法律，即罰
    金罰鍰提高標準條例第1 條前段及修正前刑法第33條第5 款
    規定之罰金最低額銀元1 元計算，上開法條之罰金刑最高為
    銀元1,000 元，最低額為銀元1 元，若換算為新臺幣，最高
    額雖與新法同為新臺幣30,000元，然最低額僅為新臺幣3 元
    。因此，比較上述修正前、後之刑罰法律，自以被告行為時
    關於科處罰金刑之法律較有利於被告。
(二)另刑法第41條第1 項前段有關易科罰金折算標準之規定，95
    年7 月1 日起施行之新刑法修正為：「犯最重本刑為五年以
    下有期徒刑以下之刑之罪，而受六個月以下有期徒刑或拘役
    之宣告者，得以新臺幣一千元、二千元或三千元折算一日，
    易科罰金」，而依修正前同條項（「得以銀元一元以上三元
    以下折算一日，易科罰金」）及修正前罰金罰鍰提高標準條
    例第2 條（現已刪除）規定，就其原定數額提高為100 倍折
    算1 日，則係以銀元100 元至300 元折算1 日，經折算為新
    臺幣幣值後，以新臺幣300 元至900 元折算1 日。是比較修
    正前後之易科罰金折算標準，自以行為時即修正前之規定，
    較有利於被告。
(三)綜上而論，本案被告所為上開犯行，依本院以下所諭知之被
    告罪名及其宣告刑，適用修正前有關罰金刑及易科罰金折算
    標準之規定，對被告較有利，故經綜合比較新舊法結果，應
    以修正前刑法對被告有利，自應整體依刑法第2條第1項前段
    規定，適用行為時之修正前刑法之相關規定予以論處。另沒
    收係屬從刑，亦應依此適用修正前之刑法第38條規定，合先
    敘明。
四、核被告甲○所為，係犯刑法第344 條之重利罪。爰審酌被告
    前無前科，素行尚可，惟其正值壯年，竟為牟取高額之利息
    ，而趁被害人乙○○急迫需錢之際，貸與金錢，惡性重大及
    被告犯罪後坦承犯行之態度等一切情狀，量處如主文所示之
    刑，並諭知易科罰金之折算標準，以資懲儆。扣案之被害人
    乙○○所簽立之協議書及身分證影本各1 紙、門號00000000
    00號行動電話（含SIM 卡1 張）1 支，均係被告甲○所有，
    供本件犯罪所用之物，業據被告自承在卷，爰依修正前刑法
    第38條第1 項第2 款之規定宣告沒收。至扣案之本票1 紙，
    係屬被害人乙○○借款時所提出供擔保之物，將來須發予被
    害人，不予宣告沒收，併此敘明。
據上論斷，應依刑事訴訟法第273 條之1 第1 項、第299 條第1
項前段、第310 條之2 、第454 條第1 項，刑法第2 條第1 項前
段、修正前刑法第41條第1 項前段、修正前刑法第38條第1 項第
2 款，刑法施行法第1 條之1 第1 項、第2 項前段，罰金罰鍰提
高標準條例第2 條，判決如主文。
本案經檢察官吳宗光到庭執行職務。
中　　華　　民　　國　　96　　年　　7 　　月　　13　　日
              　刑事第十七庭  法　官　鄭燕璘
上列正本證明與原本無異。
如不服本判決，應於送達後10日內向本院提出上訴狀
                              書記官  呂紹明
中　　華　　民　　國　　96　　年　　7　　月　　13　　日
附錄本案論罪科刑法條全文
刑法第344條：
乘他人急迫、輕率或無經驗，貸以金錢或其他物品，而取得與原
本顯不相當之重利者，處1年以下有期徒刑、拘役或科或併科1千
元以下罰金。
